【裁判字號】    92,上訴,2838
【裁判日期】    921022
【裁判案由】    違反臺灣地區與大陸地區人民關係條例等
【裁判全文】
臺灣高等法院刑事判決          九十二年度上訴字第二八三八號
    上  訴  人
    即  被  告  癸○○
    選任辯護人  朱子慶律師
                黃鈴律師
                蕭維德律師
右上訴人因違反台灣地區與大陸地區人民關係條例案件，不服臺
灣基隆地方法院九十二年度訴字第三０一號，中華民國九十二年
七月八日第一審判決（聲請簡易判決處刑書案號：臺灣基隆地方
法院檢察署九十一年度偵緝字第二七０號）提起上訴，本院判決
如左：
    主  文
原判決撤銷。
癸○○共同連續違反不得使大陸地區人民非法進入臺灣地區之規
定，處有期徒刑壹年，併科罰金新臺幣玖萬元，罰金如易服勞役
以銀元參佰元即新臺幣玖佰元折算壹日。
    事  實
一、癸○○係大陸地區福建省人民，與丁○○、倪富雄（以上二
    人均另經台灣基隆地方法院檢察署檢察官提起公訴，現由台
    灣基隆地方法院以九十一年度訴字第五二九號案件審理中）
    ，及戴志銘（通緝中）、簡式鈞（經台灣基隆地方法院以九
    十二年度訴字第二四七號刑事判決判處有期徒刑六月，緩刑
    二年）等人，為使附表一所示大陸地區人民得以入境台灣地
    區，均明知附表一所示台灣地區人民與附表一所示大陸地區
    人民間並無結婚真意，乃共謀以假結婚真入境之方式使之非
    法進入台灣地區，癸○○、丁○○、倪富雄、戴志銘、簡式
    鈞遂與附表一所示台灣地區人民共同基於使附表一所示大陸
    地區人民非法進入台灣地區，復與附表一所示大陸地區人民
    共同基於行使使公務員登載不實文書之概括犯意，自民國八
    十八年十二月間起，由丁○○、戴志銘或簡式鈞先在台灣地
    區以新台幣（下同）六至十一萬元不等之代價徵得附表一所
    示台灣地區人民同意前往大陸地區與附表一所示大陸地區人
    民辦理虛偽之結婚程序，即由丁○○帶同附表一所示台灣地
    區人民至大陸地區福建省福州市北江新村並安置於該址，抵
    達當地後，即由癸○○負責發放零用金與附表一所示台灣地
    區人民，並安排附表一所示台灣地區人民與其所尋得有意前
    往台灣地區之附表一所示大陸地區人民，於附表一所示之時
    間、地點辦理虛偽之結婚，藉以取得福建省福州市民政局核
    發之結婚證，再向福建省福州市公證處辦理結婚公證而取得
    結婚公證書。附表一所示台灣地區人民返回台灣後，即自行
    或由丁○○、倪富雄等人陪同，持業經財團法人海峽交流基
    金會驗證之大陸地區結婚證明書，於附表一所示時間、向附
    表一所示戶政機關申請辦理結婚登記，使承辦戶籍登記之該
    管公務員將此附表一台灣地區人民之配偶分別為表一所示大
    陸地區人民之上開假結婚之不實事項，登載於其職務上所掌
    管之戶籍登記簿之公文書，並據以發給戶籍謄本，及在所掌
    換發附表一所示台灣地區人民之國民身分證配偶欄上各為附
    表一所示大陸地區人民之不實登載，足以生損害於戶政機關
    對於戶籍及身分管理之正確性，於辦妥結婚登記後，復由丁○○，戴志銘或不知情之曾家渝等人以附表一所示台灣地區
    人民之代理人之名義，於附表一所示之時間持前開公務員登
    載不實之戶籍謄本之公文書，以附表一所示台灣地區人民配
    偶來台探親名義，填寫「大陸地區人民進入台灣地區旅行申
    請書」、「大陸地區人民進入台灣地區保證書」，向內政部
    警政署入出境管理局申請附表一所示大陸地區人民入境台灣
    地區而行使之，並於承辦公務員為實質審查後獲核准發給附
    表一所示大陸地區人民之「中華民國臺灣地區旅行證」，致
    生損害於內政部警政署入出境管理局核發中華民國臺灣地區
    旅行證之正確性，其後附表一所示大陸地區人民 (除游欽平
    、林雲明尚未入境而未遂外)即持該「中華民國臺灣地區旅
    行證」陸續於附表一所示時間入境台灣地區得逞。
二、癸○○因與丁○○從事上開假結婚真入境之犯罪而相識、相
    戀，為達來台之目的，乃與丁○○、高添（已於九十一年十
    月十三日因生前落水而窒息死亡）共謀以假結婚真入境之方
    式非法進入台灣地區。丁○○、李賜熒（另經台灣基隆地方
    法院檢察署檢察官提起公訴，現由台灣基隆地方法院以九十
    一年度訴字第五二九號案件審理中）、高添、賴見源（另案
    由台灣基隆地方法院審理中）遂共同基於使大陸地區人民癸○○非法進入台灣地區，復與癸○○共同基於行使使公務員
    登載不實文書之犯意聯絡，由賴見源帶同並無與癸○○結婚
    真意之高添於民國八十九年五月二十八日出境至大陸地區福
    建省與癸○○會面，並於同月二十九日先前往福建省福州市
    民政局辦理癸○○與高添之結婚登記，取得福建省民政局核
    發之結婚證，再向福建省福州市公證處辦理結婚公證書，返
    台後，丁○○於同年六月間持該結婚公證書向財團法人海峽
    交流基金會申請認證函。而李賜熒明知癸○○與高添二人並
    無結婚之合意及事實，竟於同年七月六日，持財團法人海峽
    交流基金會證明函至該管基隆市仁愛區戶政事務所，依戶籍
    法辦理高添與大陸地區女子癸○○之結婚登記，及換發配偶
    欄為癸○○之國民身分證，使承辦戶籍登記之該管公務員將
    此高添之配偶為癸○○之上開假結婚之不實事項，登載於其
    職務上所掌管之戶籍登記簿之公文書，並據以發給戶籍謄本
    ，並在所掌換發高添之國民身分證配偶欄上為配偶「癸○○
    」之不實登載，足以生損害於戶政機關對於戶籍及身分管理
    之正確性，於辦妥結婚登記後，由李賜熒以高添之代理人之
    名義，於同月十三日持前開公務員登載不實之戶籍謄本之公
    文書，以高添配偶來台探親名義，填寫「大陸地區人民進入
    台灣地區旅行申請書」、「大陸地區人民進入台灣地區保證
    書」，向內政部警政署入出境管理局申請大陸地區女子癸○○入境台灣地區而行使之，並於承辦公務員為實質審查後獲
    核准發給癸○○之「中華民國臺灣地區旅行證」，致生損害
    於內政部警政署入出境管理局核發中華民國臺灣地區旅行證
    之正確性，其後癸○○遂於同年九月十四日入境台灣地區得
    逞。
三、案經基隆市警察局報請台灣基隆地方法院檢察署檢察官偵查
    後聲請簡易判決處刑，原審認不宜以簡易判決處刑，改依通
    常程序審理。
    理  由
一、訊據被告癸○○矢口否認有何違反臺灣地區與大陸地區人民
    關係條例等犯行，辯稱：我在大陸地區因家貧並未受教育，
    為生計而曾在大陸地區福建省福州市受僱於范樹鴻，並依范
    樹鴻之指示幫台灣旅客煮飯、換送零用金等雜事，對於附表
    一所示台灣地區人民與附表一所示大陸地區人民並無結婚之
    真意等情毫無所悉，嗣後基於共同生活之目的嫁與高添，並
    同居一室，員警亦不定時前來查戶口，均足以證明被告確有
    與高添同居之事實，我與高添為真結婚云云。然查：
(一)犯罪事實欄一、之部分：
１、證人乙○○雖已於九十年十二月二十八日死亡 (此有乙○○
    法務部戶役政連結作業系統一紙在卷可稽)而無法於本院調
    查審理時再傳喚做證，證人乙○○於警詢時所為之證述，乃
    屬證人乙○○於本件審判訴訟外之陳述，然參諸刑事訴訟法
    第一百五十九條之三之規定：被告以外之人於審判中有下列
    情形之一，其於檢察事務官、司法警察官或司法警察調查中
    所為之陳述，經證明具有可信之特別情況，且為證明犯罪事
    實之存否所必要者，得為證據：一  死亡者  三  滯留國外
    或所在不明而無法傳喚或傳喚不到者，而該條立法例乃係採
    英美法「傳聞法則」之例外，亦即證人在警詢即法院外之陳
    述，倘若符合（一）必要性【因已無法再從同一陳述者取得
    原陳述以外之證言，而具有利用原陳述之必要性】及（二）
    可信性之情況保證【係指陳述時之外部客觀的情況值得信用
    而言，非指陳述之實質內容的信用性，否則證據能力與證據
    力之界限勢將有所混淆】，乃有證據能力。證人乙○○業已
    死亡，且其證述為證明其與大陸地區人民林愛升係假結婚之
    待證事實存在與否所不可或缺之證據，且證人乙○○係在九
    十年二月十二日至警局為陳述，當時大陸地區人民林愛升業
    已出境，其自無足夠時間仔細衡量其陳述之利害、或有他人
    介入、干擾之情況，就證人乙○○陳述當時之外部客觀情況
    而言，其陳述具有可信性，故證人乙○○於警詢時之陳述符
    合傳聞法則例外之必要性及可信性之情況保證二要件，自有
    證據能力。又證人子○○依被告之選任辯護人所陳報之住址
    為基隆市○○區○○路三十巷十八號送達，然已因遷移新址
    不明而致本院文書無法送達而無法傳喚，雖證人子○○因所
    在不明而無法傳喚，然其證述為證明其與大陸地區人民游欽
    平係假結婚之待證事實存在與否所不可或缺之證據，且證人
    子○○係在八十九年十二月十三日至警局為陳述，距大陸地
    區人民游欽平入境台灣地區僅短短一個月，其自無足夠時間
    仔細衡量其陳述之利害、或有他人介入、干擾之情況，就證
    人子○○陳述當時之外部客觀情況而言，其陳述具有可信性
    ，故證人乙○○於警詢時之陳述符合傳聞法則例外之必要性
    及可信性之情況保證二要件，揆諸上開說明，自仍有證據能
    力。又證人辛○○於本院審理時經合法傳喚並未到庭，然參
    諸刑事訴訟法第一百五十九之一第一項、第二項之規定：「
    被告以人之人於審判外向法官所為之陳述，得為證據」、「
    被告以外之人於偵查中向檢官所之陳述，除顯有不可信之情
    況者外，得為證據」，證人辛○○於警詢、偵查及原審所證
    述之情節悉相一致，且迭經偵查中之檢察官及原審法官訊問
    ，均係在任意陳述之信用性已受確定保障之情況上所為，故
    證人辛○○在本院審判外之陳述，自有證據能力。又證人壬○○、庚○○於本院審理時經合法傳喚並未到庭，然參諸刑
    事訴訟法第一百五十九條之一第二項之規定，證人壬○○、
    庚○○於警詢、偵查時所證述之情節悉相一致，且偵查中檢
    察官向證人壬○○、庚○○取得之陳述，並無任何證據顯現
    違法取供之情事，並無顯有不可信之情況存在，且被告當時
    亦均在場，故證人壬○○、庚○○在本院審判外之陳述，仍
    有證據能力，均合先敘明。
２、證人乙○○於警詢時證稱：是簡式鈞介紹而認識丁○○，丁○○承諾給我六萬元對價 (實際上尚未給付)，要求我前往
    大陸地區與大陸地區女子林愛升假結婚，前往大陸地區我身
    上僅帶三百元，並無宴客及戴結婚戒子，我在大陸地區均落
    腳於福建省北江新村，由一位叫「阿娘」 (經指認即被告癸○○)之女子接頭，癸○○在我停留大陸地區每日給我人民
    幣一百元之零用金，共給我人民幣二千七百元，之後由經常
    跟著丁○○之倪富雄帶我前往辦理結婚登記．．．我已經在
    八十九年十二月十二日與林愛升離婚等語 (見偵查卷第四十
    二至四十六頁)，復有林愛升結婚證明書、八十九年五月二
    十六日大陸地區人民進入台灣地區旅行證申請書、大陸地區
    人民進入台灣地區保證書、乙○○登記林愛升為配偶之乙○○委託丁○○辦理林愛升入境手續之委託書、林愛升出入境
    紀錄等件 (見偵查卷第三三０至三三五頁)在卷可稽，而觀
    諸大陸地區人民林愛升之入境申請即由丁○○代為辦理，且
    衡以大陸地區人民林愛升於與證人乙○○離婚後，短期內即
    於九十年三月十二日復與台灣地區人民吳明全在大陸地區辦
    理公證結婚，並據此申請來台探親，此亦有林愛升與吳明全
    之結婚公證書、九十年四月九日大陸地區人民進入台灣地區
    旅行證申請書、大陸地區人民進入台灣地區保證書、吳明全
    登記林愛升為配偶之顯違常情，已彰顯大陸地區人民林愛升
    急於進入台灣地區之急切心態，足徵證人乙○○於警詢時之
    證述應屬真實。
３、證人壬○○於警詢時證稱：是簡式鈞介紹而認識丁○○，丁○○承諾給我六萬元對價 (實際上僅陸續給付五萬三千五百
    元)，並帶我前往大陸地區與大陸地區女子葉美香假結婚，
    前往大陸地區我身上未帶錢，並無宴客及戴結婚戒子，在大
    陸地區落腳在福州北江新，由丁○○之老婆「何嫂」癸○○
    接待並安排一切事宜，是癸○○帶領我們辦理假結婚登記及
    照相事宜，並按日給我人民幣一百元，共給我人民幣二千七
    百元，葉美香由丁○○接來台後，是丁○○帶我前往辦理結
    婚登記，不知何故丁○○不理葉美香，她都一直住在我家，
    在台期間夜晚出去工作，大約四、五點回家，她做何事我不
    清楚等語 (見偵查卷第五十九至六十八頁)，於偵查時亦證
    稱：丁○○說要給我六萬元與大陸女子葉美香辦理假結婚，
    入境手續是我在文件上簽名後委託丁○○辦理，結婚戶籍登
    記是我辦理，來台與我同住一個月就走了等語 (見偵查卷第
    二七四至二七六頁)，證人壬○○於警詢、偵查時之證述核
    屬相符，復有葉美香結婚證明書、結婚登記證、八十九年五
    月二十六日大陸地區人民進入台灣地區旅行證申請書、大陸
    地區人民進入台灣地區保證書、壬○○登記葉美香為配偶之
    戶籍謄本、游德隆委託丁○○辦理林愛升入境手續之委託書
    、林愛升出入境紀錄等件 (見偵查卷第三四四至三五三頁)
    在卷可稽，觀諸大陸地區人民葉美香之入境亦係由丁○○代
    為辦理，皆指向同一假結婚真入境集團所為，故證人壬○○
    之證述應屬真實。
４、證人庚○○於警詢時證稱：是簡式鈞、張金虎介紹而認識丁○○，張金虎與我同居五、六年，現仍同居中，丁○○承諾
    給我十一萬元對價（實際上僅陸續給付三萬二千二百元)，
    並帶我前往大陸地區與大陸地區男子林雲明假結婚，在大陸
    地區都住在癸○○家中，是倪富雄帶我前往仁愛區戶政事務
    所辦理結婚登記等語 ( 見偵查卷第七十二至七十六頁)，於
    偵查時亦證稱：「丁○○介紹我前往大陸與大陸地區男子林
    雲明假結婚，並承諾給付十一萬元對價，但只給三萬多元，
    在大陸地區每人都有拿到每日人民幣一百元之零用金，結婚
    戶籍登記是倪富雄、丁○○、張金虎帶我去辦的」、「辦理
    戶籍登記是倪富雄帶我去辦」、「我現在認出來，當時發錢
    的人確實是庭上被告絕對沒錯」、「跟林雲明假結婚，戶政
    登記是倪富雄帶我去辦，是丁○○叫倪富雄帶我去辦的，倪
    富雄應該知道是假結婚，因為他跟丁○○是一夥的，是簡式
    鈞跟我說去大陸結婚有錢賺，他就跟我說丁○○有辦假結婚
    ，然後帶丁○○來認識，我們就談假結婚的事，後來我就去
    大陸假結婚，在大陸的時候，癸○○負責每天給我們一百元
    的人民幣，我們住的地方應該是癸○○租的，因為台灣人在
    大陸不能租房子，煮飯的人是癸○○的姐姐」等語 (見偵查
    卷第一九一至一九二、二０二、二一四、二八二至二八四頁
    )，復有林雲明結婚證明書、八十九年五月四日大陸地區人
    民進入台灣地區旅行證申請書、大陸地區人民進入台灣地區
    保證書、庚○○登記林雲明為配偶之戶籍謄本、庚○○委託
    丁○○辦理林雲明入境手續之委託書、林雲明出入境紀錄等
    件 (見偵查卷第三０一至三０八頁）在卷可參，觀諸大陸地
    區人民林雲明之入境亦係由丁○○代為辦理，亦指向同一假
    結婚集團，且證人庚○○亦明確證稱其已有同居多年之男友
    張金虎，衡情豈有大陸地區人民林雲明真結婚之理，又依林
    雲明之出入境紀錄所示，林雲明並無出入境資料，倘證人庚○○與林雲明係真結婚，何以延宕迄今，林雲明仍未入境，
    故證人庚○○之證述應屬真實。
５、證人戊○○於警詢時證稱：是丁○○自行與我搭訕而認識，
    丁○○承諾給我八萬元對價 (實際上僅陸續給付三至四萬元
    )，並帶我前往大陸地區與大陸地區女子李月英假結婚，在
    大陸地區北江新村由癸○○接手，並按日給我人民幣一百元
    ，前往大陸地區我身上僅帶一千元，並無宴客及戴結婚戒子
    ，李月英來台我也沒有前往接機，不曾發生同居關係，是丁○○帶她與我到派出所報到後又將她載走等語（見偵查卷第
    八十八至九十二頁），復有李月英結婚證明書、八十九年一
    月三十一日大陸地區人民進入台灣地區旅行證申請書、大陸
    地區人民進入台灣地區保證書、壬○○登記葉美香為配偶之
    戶籍謄本、戊○○委託戴志銘辦理李月英入境手續之委託書
    、李月英出入境紀錄等件（見偵查卷第三四四至三五三頁）
    在卷可參，觀諸大陸地區人民李月英之入境係由戴志銘代為
    辦理，亦指向同一假結婚集團，故證人戊○○於警詢時之證
    述應堪採信，雖證人戊○○於偵查時翻異前詞，改稱：我與
    大陸地區女子李月英為真結婚，有宴客一桌，有給聘十萬元
    ，但丁○○說我沒有錢有叫李月英之母給我三萬元，總共含
    聘金、機票共花費十幾萬元，在大陸期間費用由丁○○支付
    等語（見偵查卷第一八三至一八五頁），於本院審理時仍證
    稱：我與大陸地區女子李月英係真結婚，是丁○○介紹並帶
    我過去，我總共給丁○○十萬元辦這些事情，在大陸地區都
    是由被告負責，被告帶我們去辦結婚的事情，吃、住也都是
    由被告負責，被告一天有時給我一百元，有時候二、三天才
    給我一百元人民幣等語，證人戊○○於偵查及本院審理時雖
    均否認其與大陸地區女子李月英係假結婚，但對於其係由丁○○、被告等人分別負責介紹及安排結婚、給與零用金一節
    則始終供述一致，雖證人戊○○嗣後改稱其與李月英係真結
    婚，然證人戊○○於本院審理時又證稱：「 (在大陸有沒有
    請客？)有」、「 (擺幾桌？)沒有」、「 (花多少人民幣？
    )幾百塊錢而已」、「 (請客的錢何人出的？)李月英出的」
    、「 (這些花費是你出的？)是楊小姐墊的，回台灣再算」
    、「 (回台灣以後，你是否有把錢算給癸○○？)我沒有遇
    到她，我是遇到丁○○，我有跟他算」、「 (你總共給丁○○多少錢？)我不知道，我拿十萬元給丁○○辦這些事情」
    、「我沒有說拿給丁○○，我只有說我娶一個老婆十萬元，
    我有掏出十萬元拿給李月英」等語，核其前後所供因本件結
    婚實際支出費用若干及交付何人之情節不符，且倘有前往大
    陸地區結婚猶能按日領取零用金之理，故證人戊○○嗣於偵
    查及本院審理時及證人李月英於偵查時所證其係真結婚云云
    ，顯違事理，均非可採。
６、證人己○○於警詢時證稱：是林明坤、戴志銘介紹而認識丁○○，丁○○承諾給我六萬元對價 (實際上僅陸續給付一萬
    五千元)，並由丁○○、簡式鈞與我前往大陸地區與大陸地
    區女子鄭津假結婚，當時只說鄭津來台工作滿一個月後寄錢
    回大陸，才付我每月五千元之酬勞，其他關於住所及工作問
    題都沒說，在大陸地區快一個月，都由丁○○的老婆癸○○
    給我人民幣一千三百五十元當零用金，是丁○○帶我前往境
    管局辦理送件及登記事宜，鄭津於八十九年四月八日在林明
    坤家中趁我上廁所時離開，現已不知去向，是丁○○跟我說
    不會有任何法律問題，每個月還有錢可以拿等語 (見偵查卷
    第九十七至一０一、一０五至一０八頁)，於偵查時證稱：
    「我與大陸女子鄭津是假結婚，丁○○給我二萬多元，在大
    陸地區係由丁○○支付生活費，入境手續是丁○○辦理，結
    婚登記是我本人辦理」、「癸○○第一次給我人民幣二百五
    十元，第二次給我人民幣五百元，煮飯的人是她姐姐，她還
    有幫忙辦假結婚的手續，我確認發錢給我是庭上被告」、「
    在大陸地區，是癸○○給我生活費，回台灣之後，丁○○每
    月給我五千元」等語 (見偵查卷第一八八至一八九、二一四
    、二八六至二八七頁)，於本院審理時亦證稱：我與大陸女
    子鄭津是假結婚，在大陸地區是由被告及另一個負責。癸○○與丁○○他們是夫妻沒有錯等語，核證人己○○與被告並
    無仇恨怨隙，衡情自無設詞誣陷被告之理，復有鄭津結婚證
    明書、八十九年二月二十五日大陸地區人民進入台灣地區旅
    行證申請書 (代申請人戴志銘)、大陸地區人民進入台灣地
    區保證書、己○○登記鄭津為配偶之戶籍謄本、鄭津出入境
    紀錄等件（見偵查卷第三0九至三一三頁)在卷可參，證人己○○迭於警詢、偵查及本院調查時始終一致之證述，自堪採
    信。
７、證人子○○於警詢時證稱：丁○○承諾給我三萬元對價 (因
    游欽平尚未入境故尚未給付)，並帶我前往大陸地區與大陸
    地區女子游欽平假結婚，前往大陸地區我身上僅帶一千多元
    ，在大陸地區三、四十天住福州市北江新村，由何嫂給我人
    民幣一千三百多元為零用金，分三次給，何嫂即癸○○，游
    欽平之入境手續是丁○○去辦理，我本人親自前往暖暖區戶
    政事務所辦理結婚登記等語 (見偵查卷第一三九至一四四頁
    )，復有游欽平結婚證明書、八十九年十一月三日大陸地區
    人民進入台灣地區旅行證申請書、大陸地區人民進入台灣地
    區保證書、子○○登記游欽平為配偶之戶籍謄本、子○○委
    託曾家渝辦理林雲明入境手續之委託書、游欽平出入境紀錄
    等件 (見偵查卷第三一四至三二０頁)在卷可參，觀諸游欽
    平出入境紀錄所示，游欽平並無出入境資料，倘證人子○○
    與游欽平係真結婚，何以延宕迄今，游欽平仍未入境，參以
    證人子○○所證因游欽平尚未入境，故其尚未收取丁○○原
    所承諾之報酬等語，證人子○○之證述應堪採信。
８、證人辛○○於警詢時證稱：戴志銘承諾給我八萬元對價 (實
    際僅陸續給付七至八千元)，要求我前往大陸地區與大陸地
    區女子劉依銀假結婚，由丁○○帶我前往大陸地區福州市，
    丁○○有給我人民幣二千元做為零用金，之後是丁○○帶我
    到境管局辦理入境手續，丁○○又帶我及一位人稱何嫂之大
    陸女子一同到戶政事務所，由何嫂帶我去辦理結婚登記，何
    嫂我只知道她姓楊，八十九年十一月間丁○○帶我及劉依銀
    到安樂派出所報到後，丁○○就將劉依銀載走，我不知劉依
    銀人在何處，前往大陸地區是丁○○帶我去，丁○○、何嫂
    帶我前往安樂區戶政事務所辦理結婚登記等語 (見偵查卷第
    一四九至一五四頁)，於偵查時仍結證稱：丁○○是首腦，
    戴志銘介紹我去大陸與大陸女子劉依銀結婚，大陸方面由丁○○及一位「何嫂」接待我，在大陸期間零用金是人民幣二
    千元，沒有宴客，大陸地區的結婚手續是由「何嫂」辦理，
    台灣地區的入境及結婚登記手續都是丁○○帶我去辦理，劉
    依銀入境後先辦登記，即被丁○○帶走，我不知劉依銀之去
    處等語 ( 見偵查卷第一五九至一六三頁)，於原審調查時亦
    當庭指認被告即為其所稱之何嫂，在大陸地區辦理結婚手續
    (諸如辦體檢、結婚)都是被告帶去辦理的，劉依銀之入境及
    戶籍登記都是丁○○帶我去辦等語（見原審卷第四十六頁至
    四十八頁)，核證人辛○○與被告並無任何仇恨怨隙，自無
    設詞誣陷被告之理，復有劉依銀結婚證明書、結婚登記證、
    八十九年九月十日大陸地區人民進入台灣地區旅行證申請書
    、大陸地區人民進入台灣地區保證書、辛○○登記劉依銀為
    配偶之戶籍謄本、劉依銀出入境紀錄等件 (見偵查卷第三二
    一至三二九頁)在卷可參，證人辛○○於警詢、偵查及原審
    始終相符之證述應堪採信。
綜上、證人乙○○、壬○○、庚○○、戊○○、己○○、辛○○
、子○○之上開證述，除證人戊○○於偵查、本院審理時翻異前
詞改稱係真結婚外，其餘證人均證稱其係與大陸地區人民假結婚
，且證人戊○○前後不一之陳述，仍應以其最初在警詢之陳述為
可採，況依上開證人之證述，上開證人從未提及其因迎娶 (嫁)
大陸地區人民支付若干費用與仲介人員，反而係在大陸地區尚有
零用金可領，故本件附表一所示台灣地區人民與附表一所示大陸
地區人民假結婚之情，已甚明確，又上開證人彼此或有相識，或
不相識，然其上開之證述均不約而同指向丁○○假結婚集團，即
經由丁○○、簡式鈞或戴志銘之介紹，而前往大陸地區與大陸地
區人民假結婚，其在大陸地區係由被告負責辦理公證結婚事宜，
且被告會發給零用金，並提供食、宿，嗣由丁○○、戴志銘或倪
富雄在台灣地區分別向境管局、戶政機關辦理入境及戶籍登記，
且被告及丁○○於本院審理時始終無法提出其與上開證人有何仇
恨怨隙，衡情上開證人自無不約而同設詞誣陷被告之理，而依上
開證人之證述，被告與丁○○等人彼此分工明確，且在大陸地區
均以「何嫂」稱呼被告，被告與丁○○之關係非屬單純，況且丁○○係台灣地區人民倘非經由被告尋得有意來台之大陸地區人民
，豈能於短期內一再以假結婚之方式撮合有意來台之大陸地區人
民入台，顯然被告與丁○○等人基於犯意聯絡，而由其在大陸地
區尋覓有意來台之大陸地區人民，復推由丁○○等人在台灣地區
為犯罪行為之實施，被告為丁○○假結婚集團之一員亦屬明確，
被告所辯其不認識上開證人，其在大陸地區北江新村僅係受僱於
范樹鴻而為上開證人煮飯，其不知上開證人係假結婚云云，純係
事後卸責之詞，不足採信，本件事證已明。
(二)犯罪事實欄二之部分：
１、證人高添雖已於九十一年十月十三日因生前落水而窒息死亡
    (此有台灣基隆地方法院檢察署檢察官相驗屍體證明書一紙
    附於原審卷第七十三頁可稽)而無法於本院調查審理時再傳
    喚做證，則證人高添於警詢時所為上開證述，乃屬證人高添
    於本件審判訴訟外之陳述，然參諸刑事訴訟法第一百五十九
    條之三第一目之規定，證人高添因已死亡，且其證述為證明
    其與被告係假結婚之待證事實存在與否所不可或缺之證據，
    且證人高添係在八十九年九月二十一日至警局為陳述，距被
    告進入台灣地區甫數日，自無足夠時間仔細衡量其陳述之利
    害、或有他人介入、干擾之情況，就證人高添陳述當時之外
    部客觀情況而言，其陳述具有可信性，故證人高添於警詢時
    之陳述符合傳聞法則例外之必要性及可信性之情況保證二要
    件，自有證據能力。
２、其次即應評價證人高添在警詢之證述之證據力？證人高添於
    八十九年九月二十一日警詢時已明確證述：我經由戴姓朋友
    介紹而認識丁○○，丁○○承諾給我六萬元（實際上僅陸續
    給付五萬七千元），要求我與癸○○假結婚，因此在大陸地
    區並無宴客，是我自己前往辦理結婚登記，癸○○來台我未
    前往接機，亦無與我同居及發生性關係，我也不知癸○○來
    台後作何事及其行蹤，癸○○來台後去過我家一次，但都是
    住他親戚家等語 (見偵查卷第三十一至三十六頁)，證人高
    添於警詢時已明確證稱其已被告係假結婚，倘證人高添與被
    告係真結婚，彼此相處正處於蜜月期，衡情證人高添豈有於
    被告甫進入台灣地區數日即證稱其與被告係假結婚之理，且
    被告與證人高添之年齡差距近四十歲，又非有資力之人，之
    前彼此又未曾謀面，被告豈甘心下嫁，證人高添所證應非子
    虛，且參以證人戊○○於本院調查時結證稱：丁○○有跟我
    說要娶被告當老婆等語，證人己○○於本院調查時結證稱：
    「 (你之前曾經說過，癸○○就是丁○○的老婆，你如何得
    知他們是夫妻？)他們是夫妻沒有錯。大陸都是這樣，我用
    猜的就知道，他們睡在一起」、「 (何謂睡在一起？)同一
    間房間」、「 (你親眼看到他們住同一間房間？)他們住另
    一個地方，只有他們兩個人而已」、「 (丁○○跟癸○○彼
    此如何稱呼？)丁○○叫她癸○○，癸○○叫他老公」等語
    ，證人子○○、壬○○於警詢、證人庚○○於偵查、證人辛○○於原審調查時亦均證稱：大陸地區之「何嫂」即被告等
    語，證人壬○○於警詢亦證稱：賴見源另帶三男，其中一人
    即為高添至北江新村辦理假結婚等語，核證人子○○、壬○○、庚○○、辛○○、戊○○、己○○間並不完全相識，且
    與被告亦無仇恨怨隙，衡情自無不約而同設詞構陷被告之理
    ，顯然在大陸地區，被告與丁○○之關係匪淺，已超越一般
    男女朋友之分際，益徵證人高添於死亡前在警詢時之證述確
    為真實。
３、被告雖舉證人丙○○及甲○○以證明被告與高添確有共同居
    住之同居事實，然證人丙○○其於九十一年間約二個月左右
    即會到基隆市○○路之黃帝神宮 (註：高添之戶籍即設在廟
    內），見過高添二、三次，也有見過被告，但是我沒有進入
    他們的房間，都只有在一廟內的公共客廳聊天等語，證人即
    員警甲○○於本院審理時結證稱：我至少三次以上前往查戶
    口，高添每次幾乎都在，被告有時不在，我有去客廳，但未
    進入房間等語，是依證人丙○○、甲○○之證述僅能證明其
    曾在廟裡之公共區域目睹被告與高添在一起，然因其均未進
    入臥房，且前往之時間均非在深夜，根本無從明瞭被告與高
    添確否同房居住，況且證人丙○○證稱該黃帝神宮之住持是
    何子明，何子明之弟是丁○○，且在廟內見到丁○○之次數
    亦有二、三次之多，而證人甲○○亦證稱：查戶口時，遇到
    丁○○之機率很大等語，被告與丁○○、高添均出現於廟內
    ，且被告與高添所居住之地即為丁○○之兄何子明所主持之
    廟宇，顯見證人高添與被告非真夫妻，證人高添無非被告與
    丁○○為掩人耳目而故佈之人頭，藉以應付警方之查訪及外
    人之耳目，故證人丙○○、甲○○之證述尚難資為有利被告
    之證明，此外復有被告中華民國台灣地區旅行證、大陸地區
    人民進入台灣地區旅行證申請書、大陸地區人民進入台灣地
    區保證書、高添登記癸○○為配偶之戶籍謄本、高添委託李
    賜熒辦理癸○○入境手續之委託書、癸○○出入境紀錄等件
    (見偵查卷第二十五至三十頁)在卷可參，被告所辯其與高添
    係真夫妻云云，無非事後卸責之詞，不足採信，此部分事證
    亦明。
二、按中華民國憲法第四條明文規定：「中華民國領土，依其固
    有之疆域，非經國民大會之決議，不得變更之。」，而國民
    大會亦未曾為變更領土之決議。又中華民國憲法增修條文第
    十一條復規定：「自由地區與大陸地區間人民權利義務關係
    及其他事務之處理，得以法律為特別之規定。」，且臺灣地
    區與大陸地區人民關係條例第二條第二款更指明：「大陸地
    區：指台灣地區以外之中華民國領土」，揭示大陸地區仍屬
    我中華民國之領土；該條例第七十五條復規定：「在大陸地
    區或在大陸船艦、航空器內犯罪，雖在大陸地區曾受處罰，
    仍得依法處斷。但得免其刑之全部或一部之執行。」，據此
    ，大陸地區現在雖因事實上之障礙，為我國主權所不及，但
    在大陸地區犯罪，仍應受我國法律之處罰，即明示大陸地區
    猶屬我國領域，並未對其放棄主權，自不得將將法權因事實
    上之障礙所不及、與領域外之地混為一談（參見最高法院八
    十九年度台非字第九四號判決）。依上開見解，我國人民在
    大陸地區之法律行為，似應依我國法律規範，參諸我民法第
    七十二條：「法律行為有背於公共秩序或善良風俗者，無效
    。」、第八十七條：「表意人與相對人通謀而為虛偽意思表
    示者，無效。」等規定，在大陸地區假結婚係無效。又按臺
    灣地區人民與大陸地區人民結婚之方式及其他要件，依行為
    地之規定，臺灣地區與大陸地區人民關係條例第五十二條第
    一項定有明文。而大陸地區現施行之中華人民共和國民法通
    則第五十八條第一項第四款規定：「惡意串通，損害國家、
    集體或第三人利益之行為無效。」，依此說明可知在大陸地
    區假結婚亦屬無效。查附表一所示之台灣地區人民及證人高
    添均係在臺灣地區設有戶籍之臺灣地區人民，而附表一所示
    之大陸地區人民及被告均為大陸地區人民，其在大陸地區福
    建省結婚，依上開規定其結婚之要件，如依我國法律規定係
    無效，即依臺灣地區與大陸地區人民關係條例第五十二條第
    一項規定而須依行為地即大陸地區之法律規定時，因其雖曾
    於福建省辦理結婚登記，實則彼等並無結婚之合意，而係出
    於被告與丁○○等人之共謀，其目的在於使附表一所示之大
    陸地區人民及被告得以申請來臺，已如前述，則附表一所示
    大陸地區人民及被告分別與附表一所示台灣地區人民及證人
    高添間結婚之行為，乃係惡意串通之行為，揆諸大陸地區上
    開法律規定，亦應屬無效。
三、再按大陸地區人民非經主管機關許可，不得進入臺灣地區，
    臺灣地區與大陸地區人民關係條例第十條第一項定有明文，
    而大陸地區人民，其父母、配偶或子女在臺灣地區設有戶籍
    者，得申請進入臺灣探親，大陸地區人民進入臺灣地區許可
    辦法第三條第一項第三款亦規定甚明，被告與附表一所示大
    陸地區人民係為達到得依上開規定入境臺灣地區之目的，由
    附表一所示大陸地區人民、被告分別與附表一所示台灣地區
    人民、高添虛偽辦理結婚，並以此為由申請來臺，非但其結
    婚無效，且其等係以徒具外觀合法形式之結婚，藉以規避對
    大陸地區人民進入臺灣地區之管制，自仍屬非法之入境，故
    以假結婚真入境之脫法方式，進入台灣地區，即該當犯罪，
    而非以偷渡者為限。核被告所為，係犯刑法第二百十六條、
    第二百十四條之行使使公務員登載不實文書罪，又其使大陸
    地區人民非法進入臺灣地區，係違反臺灣地區與大陸地區人
    民關係條例第十五條第一款之規定，應依同條例第七十九條
    第一項之罪論處 (另游欽平、林雲明部分因尚未入境，故此
    部分係犯同條第三項、第一項之罪）。被告與另案被告丁○○、倪富雄、戴志銘、簡式鈞及附表一所示台灣地區人民、
    大陸地區人民間，就事實欄一、所載行使使公務員登載不實
    文書之犯行，被告與另案被告丁○○、倪富雄、戴志銘、簡
    式鈞及附表一所示台灣地區人民間，就事實事實欄一、所載
    使大陸地區人民非法進入臺灣地區之犯行，及被告與丁○○
    、李賜熒、賴見源、高添間，就事實欄二、所載行使使公務
    員登載不實文書之犯行，丁○○、李賜熒、賴見源、高添間
    ，就事實欄二、所載使被告非法進入臺灣地區之犯行，互有
    犯意聯絡，而由被告在大陸地區負責尋覓有意來台之大陸地
    區人民並引領台灣地區人民辦理公證結婚程序，復推由丁○○等人在台灣地區為犯罪行為之實施，仍為共同正犯 (其中
    子○○部分係利用不知情之曾家渝實施行使使公務員登載不
    實文書之行為，並為間接正犯）。被告所犯使公務員登載不
    實之低度行為，為行使之高度行為所吸收，不另論罪。被告
    先後多次非法使大陸地區人民進入台灣地區既遂、未遂及行
    使使公務員登載不實文書之犯行，時間緊接，所犯構成要件
    相同，顯係基於概括犯意反覆為之，均為連續犯，應依刑法
    第五十六條規定各自論以（情節）較重之刑法第二百十六條
    、第二百十四條之行使使公務員登載不實文書罪、臺灣地區
    與大陸地區人民關係條例第七十九條第一項罪一罪，並分別
    加重其刑。又被告所犯上開二罪間，互有方法與結果之牽連
    犯關係，為牽連犯，依刑法第五十五條之規定，應從一重之
    臺灣地區與大陸地區人民關係條例第七十九條第一項之罪論
    處。
四、原審予以論罪科刑固非無見，惟查被告另觸犯違反臺灣地區
    與大陸地區人民關係條例第七十九條第一項之罪，原審判決
    就此部分以不成立犯罪而不另為無罪之諭知，並因而未與刑
    法刑法第二百十六條、第二百十四條之行使使公務員登載不
    實文書罪論以牽連犯，即有未洽。被告上訴猶執陳詞否認犯
    罪，固無足取，然原審判決既有上開可議之處，自應由本院
    予以撤銷改判，並審酌被告利用不法手段使大陸地區人民進
    入台灣地區從事未經許可之行為，次數頻繁，影響社會治安
    甚鉅，及犯罪後面對確鑿之證據猶飾詞狡卸，並聲請傳喚多
    位證人，徒然浪費司法資源等一切犯罪情狀，量處如主文第
    二項所示之刑，並就罰金部分，諭知易服勞役之折算標準，
    以示儆懲。
五、公訴意旨另以：被告推由丁○○等人於上開時間向境管局申
    辦旅行證時，使境管局將附表一所示台灣地區人民與附表一
    所示大陸地區人民結婚之不實事項登載於職務上所掌公文書
    上，並據以核發中華民國台灣地區旅行證，使大陸地區人民
    持以行使而非法入境台灣地區，足以生損害於境管局對於大
    陸地區人民入境台灣地區管理之正確性，認此部分另涉刑法
    第二百十六條行使第二百十四條之行使使公務員登載不實公
    文書罪嫌。惟按刑法第二百十四條所謂使公務員登載不實事
    項於公文書罪，須一經他人之聲明或申報，公務員即有登載
    之義務，並依其所為之聲明或申報予以登載，而屬不實之事
    項者，始足構成，若其所為聲明或申報，公務員尚須為實質
    之審查，以判斷其真實與否，始得為一定之記載者，即非本
    罪所稱之使公務員登載不實，此經最高法院著有七十三年台
    上字第一七一○號判例。另按大陸地區人民，須經主管機關
    許可始得進入臺灣地區，台灣地區與大陸地區人民關係條例
    第十條第一項定有明文，而主管機關內政部亦訂定「大陸地
    區人民進入台灣地區許可辦法」以資規範，從而大陸地區人
    民申請進入台灣地區，其申請入境之事由是否屬實，主管機
    關應為實質審查，以判斷其真實與否，並非一經聲明，即有
    登載之義務。是以丁○○等人以不實之事由，申請入境台灣
    地區，既須經主管機關為實質之審查以為准駁之決定，縱主
    管機關疏於審查，致使朦混通過，准許入境，然揆之上開判
    例意旨，亦難認被告此部分所為，已合於刑法第二百十四條
    使公務員登載不實罪之要件，是此部分被告所為，尚不成立
    刑法第二百十六條、第二百十四條之行使使公務員登載不實
    罪，惟因公訴意旨認被告此無罪部分與前開已經起訴並經本
    院認定有罪部分有牽連犯之裁判上一罪關係，爰不另為無罪
    之諭知，附此敘明。
據上論斷，應依刑事訴訟法第三百六十九條第一項前段、第三百
六十四條、第二百九十九條第一項前段，臺灣地區與大陸地區人
民關係條例第七十九條第一項，刑法第十一條前段、第二十八條
、第五十六條、第二百十六條、第二百十四條、第五十五條、第
四十二條第二項，罰金罰鍰提高標準條例第一條前段、第二條，
現行法規所定貨幣單位折算新台幣條例第二條，判決如主文。
本案經檢察官呂光華到庭執行職務。
中      華      民      國    九十二    年      十      月    二十二    日
                              臺灣高等法院刑事第二十四庭
                                  審判長法  官  陳  貽  男
                                        法  官  陳  憲  裕
                                        法  官  徐  世  禎
右正本證明與原本無異。
如不服本判決應於收受送達後十日內向本院提出上訴書狀，其未
敘述上訴之理由者並得於提起上訴後十日內向本院補提理由書（
均須按他造當事人之人數附繕本）。
                                        書記官  陳  玲  憶
中      華      民      國    九十二    年      十      月    二十二    日
附錄本判決論罪科刑法條：
中華民國刑法第二百一十六條
 (行使偽造變造或登載不實之文書罪)
行使第二百十條至第二百十五條之文書者，依偽造、變造文書或
登載不實事項或使登載不實事項之規定處斷。
中華民國刑法第二百一十四條
 (使公務員登載不實罪)
明知為不實之事項，而使公務員登載於職務上所掌之公文書，足
以生損害於公眾或他人者，處三年以下有期徒刑、拘役或五百元
以下罰金。臺灣地區與大陸地區人民關係條例第七十九條違反第
十五條第一款規定者，處五年以下有期徒刑、拘役或科或併科新
台幣五十萬元以下罰金。
以犯前項之罪為常業者，處一年以上七年以下有期徒刑，得併科
新台幣一百萬元以下罰金。
第一項之未遂犯罰之。
附表一
附表一：假結婚相關時地一覽表
編號  台灣人  大陸人  結婚地  結婚   戶籍登記  辦理入境    實際入境
      頭      士      點      時間   戶政事務  時間        時間
                                     所及辦理
                                     登記申請
                                     時間
一   乙○○   林愛升  福建福  八九   基隆仁愛  八九、五    八九、七
                      州市    、三   八九、五  、二六      、三
                              、二   、三
                              十
二   壬○○   葉美香  福建福  八九   基隆信義  八九、五    八九、七
                      州市    、五   八九、五  、二六      、六
                              、九   二二
三   庚○○   林雲明  福建福  八九   基隆仁愛  八九、五     無
                      州市    、三   八九、四  、四
                              、二   、二七
                              二
四   戊○○   李月英  福建霞  八八   基隆安樂  八九、一    八九、三
                      浦縣    、十   八九、一  、三一      、二七
                              二、   、二五
                              二三
五   林永恒   鄭津    福建福  八九   基隆信義  八九、二    八九、四
                      州市    一、   八九、二  、二五      、七
                              三一   、二四
六   子○○   游欽平  福建福  八九   基隆暖暖  八九、十     無
                      州市    、七   八九、九  一、三
                              、二   、三十
                              八
七   辛○○   劉依銀  福建福  八九   基隆安樂  八九、九    八九、一
                        州市  、八   八九、九  、十九      一、一三
                              、九   、十八


司法院資訊處製作；財團法人民間司法改革基金會備份。
